【裁判字號】    97,訴,1191
【裁判日期】    970731
【裁判案由】    台灣地區與大陸地區人民關係條例等
【裁判全文】
臺灣臺北地方法院刑事判決              97年度訴字第1191號
    公  訴  人  臺灣臺北地方法院檢察署檢察官
    被      告  甲○○
上列被告因違反臺灣地區與大陸地區人民關係條例等案件，經檢
察官聲請以簡易判決處刑（九十七年度偵字第九五０二號），本
院認不宜以簡易判決處刑，改適用通常程序審理，因被告於本院
準備程序中就被訴事實為有罪之陳述，經本院合議庭裁定進行簡
式審判程序，判決如下：
    主  文
甲○○共同連續違反不得使大陸地區人民非法進入臺灣地區之規
定，處有期徒刑捌月，減為有期徒刑肆月，如易科罰金，以銀元
參佰元即新臺幣玖佰元折算壹日；緩刑貳年。
    事  實
一、甲○○與真實年籍姓名不詳、綽號「阿惠」之成年女子均明
    知大陸地區人民非經主管機關許可，不得進入臺灣地區，竟
    共同基於以假結婚方式，達成使大陸地區人民非法進入臺灣
    地區之概括犯意聯絡，又其等復與大陸地區成年男子徐美文
    共同基於使公務員登載不實繼而行使之概括犯意聯絡，先由
    阿惠以新臺幣十二萬元之代價，安排甲○○前往大陸地區，
    明知與徐美文間並無結婚之合意，仍於民國九十一年十月二
    十一日在大陸地區福建省福州市民政局辦理結婚登記而取得
    （結婚）公證書，甲○○返臺後將上開公證書送交財團法人
    海峽交流基金會（下稱：海基會）辦理認證，由海基會出具
    認證證明書，甲○○再持上開公證書、證明書等資料，於九
    十一年十一月四日前往臺北縣三重市戶政事務所填載結婚登
    記申請書，辦理與徐美文之結婚戶籍登記，使不知情之承辦
    戶政人員於職務上所掌之公文書（戶籍登記資料）為不實之
    登載，並因此核發載有不實結婚、配偶資料之戶籍謄本予甲
    ○○，足以生損害於戶政機關對於戶政業務及婚姻登記事項
    之管理正確性。甲○○復於同日，至內政部警政署入出境管
    理局（現已改為內政部入出國及移民署，下稱：入出國及移
    民署）填具大陸地區人民進入臺灣地區旅行證申請書，以探
    親為由申請徐美文入境，並檢具大陸地區人民進入臺灣地區
    保證書、公證書、不實記載甲○○與徐美文結婚登記之戶籍
    謄本等文件而行使之，致使該局有實質審查權限之承辦公務
    員審核後，不知有偽而於上開旅行證申請書上加註「民國九
    十一年十月二十一日結婚」，許可徐美文進入臺灣地區，並
    製發中華民國臺灣地區旅行證，俾徐美文持以進入臺灣地區
    ，徐美文隨即於九十一年十二月十三日入境。嗣徐美文於九
    十二年六月十三日因故出境後，甲○○猶承前揭以假結婚方
    式，達成使大陸地區人民非法進入臺灣地區、行使使公務員
    登載不實公文書之概括犯意聯絡，於九十二年七月二日，再
    度檢附上開記載不實事項之戶籍謄本公文書、大陸地區人民
    進入臺灣地區旅行證申請書、大陸地區人民進入臺灣地區保
    證書等證明文件，向入出國及移民署申請核發入境許可而行
    使之，徐美文復於九十二年八月八日再度入境臺灣地區。於
    九十三年十一月十一日，甲○○再度檢附上開記載不實事項
    之戶籍謄本公文書等文件，欲向入出國及移民署再度申請核
    發徐美文之入境許可而行使之，惟因甲○○未通過訪談而經
    入出國及移民署駁回申請，不許可徐美文入境，而未能得逞
    。被告與該名綽號「阿惠」之成年女子即共同以上開非法方
    式使大陸地區人民徐美文進入臺灣地區，足以生損害於戶政
    機關、入出國及移民署對於大陸地區人民依親居留人口管理
    之正確性。嗣甲○○於其犯罪行為未為有偵查權限機關發覺
    前，即於九十六年九月十七日具狀向臺灣臺北地方法院檢察
    署自首其犯行。
二、案經甲○○自首及由臺北市政府警察局萬華分局報請臺灣臺
    北地方法院檢察署檢察官偵查聲請以簡易判決處刑，本院認
    不宜以簡易判決處刑，改依通常程序審理。。
    理  由
一、前揭犯罪事實，業據甲○○於偵查及本院準備程序、審理時
    均坦承不諱，並有福建省福州市公證處結婚公證書、海基會
    證明書、大陸地區人民進入臺灣地區旅行證申請書、戶籍謄
    本、九十七年四月十七日入出國及移民署移署出停仁字第０
    九七一０二四三五三０號函、九十七年七月二日移署資處伶
    字第０九七一００七四一００號函所附之徐美文來臺入出境
    相關資料等件在卷可資佐證。足徵被告之任意性自白核與事
    實相符，堪以採信。綜上，本件事證明確，被告犯行堪以認
    定，應依法論科。
二、論罪科刑部分：
（一）新舊法比較：
      查刑法部分條文業於被告行為後之九十四年一月七日修正
      ，九十四年二月二日公布，於九十五年七月一日施行，現
      行刑法第二條第一項規定：「行為後法律有變更者，適用
      行為時之法律。但行為後之法律有利於行為人者，適用最
      有利於行為人之法律。」，上開規定乃與刑法第一條罪刑
      法定主義契合，而貫徹法律禁止溯及既往原則，係規範行
      為後法律變更所生新舊法律比較適用之準據法，是刑法第
      二條本身雖經修正，但刑法第二條既屬適用法律之準據法
      ，本身尚無比較新舊法之問題，應一律適用裁判時之現行
      刑法第二條規定以決定適用之刑罰法律，先予辨明。又本
      次刑法修正之比較新舊法，應就罪刑有關之共犯、未遂犯
      、想像競合犯、牽連犯、連續犯、結合犯、以及累犯加重
      、自首減輕暨其他法定加減原因（如身分加減）與加減例
      等一切情形，綜其全部罪刑之結果而為比較，最高法院九
      十五年五月二十三日九十五年度第八次刑事庭會議決議可
      資參照。經查：
    1.刑法第二百十六條、第二百十四條行使使公務員登載不實
      文書罪，法定刑為三年以下有期徒刑、拘役或五百元以下
      罰金，而臺灣地區與大陸地區人民關係條例第七十九條第
      一項之法定刑為五年以下有期徒刑、拘役或科或併科新臺
      幣五十萬元以下罰金，均有罰金刑之規定，而刑法第三十
      三條第五款修正為：「主刑之種類如下：五、罰金：新臺
      幣一千元以上，以百元計算之」，與被告行為時之罰金罰
      鍰提高標準條例第一條前段規定之提高倍數十倍及修正前
      刑法第三十三條第五款規定之罰金最低額一元相比較，新
      法將上開三罪所得科或併科之罰金刑最低額提高為新臺幣
      一千元，因此，比較上述修正前、後之刑罰法律，自以被
      告行為時關於刑法第三十三條第五款規定科處罰金刑之法
      律較有利於被告。
    2.刑法第五十六條連續犯之規定，業經修正刪除，此刪除雖
      非犯罪構成要件之變更，但顯已影響行為人刑罰之法律效
      果，自屬法律有變更，應依新法第二條第一項規定為新舊
      法之比較（最高法院九十五年度第八次刑事庭會議決議參
      照）。新法修正施行後，被告先後數次使大陸地區人民非
      法進入臺灣地區、行使使公務員登載不實文書之犯行，即
      須分論併罰，是比較新舊法之結果，應適用較有利於被告
      之行為時法律即修正前刑法第五十六條規定，各依連續犯
      規定以一罪論。
    3.刑法第五十五條後段有關牽連犯之規定業已刪除，是於新
      法修正施行後，被告所犯之使大陸地區人民非法進入臺灣
      地區、行使使公務員登載不實文書罪，即須分論併罰，惟
      依修正前刑法，被告所為之上開二罪間，具有牽連犯之裁
      判上一罪關係，而應從一重論以使大陸地區人民非法進入
      臺灣地區罪，故適用被告行為時刑法之牽連犯規定自對被
      告較為有利。
    4.關於自首之規定，修正前刑法第六十二條規定：「對於未
      發覺之罪自首而受裁判者，減輕其刑。但有特別規定者，
      依其規定。」，新法則修正為：「對於未發覺之罪自首而
      受裁判者，得減輕其刑。但有特別規定者，依其規定。」
      ，從而，新法將修正前刑法規定之「必減輕其刑」，修正
      為「得減輕其刑」，比較上開規定，自以刑法修正前關於
      自首之規定對被告有利。
    5.修正前刑法第六十八條規定：「拘役或罰金加減者，僅加
      減其最高度。」惟此次刑法修正，將罰金之加減規定於刑
      法第六十七條，而修正為：「有期徒刑或罰金加減者，其
      最高度及最低度同加減之。」，本案被告因自首而減輕其
      刑，因修正前刑法第六十八條規定罰金最低度不予減輕，
      較諸修正後刑法第六十七條規定罰金最低度亦予減輕之規
      定，修正後之規定較有利於被告。
    6.綜合上述各條文修正前、後之比較，修正後之刑法第六十
      七條雖較有利於被告。但因刑法修正前，關於罰金刑之最
      低罰金數額僅為銀元一元，即令提高倍數並折算為新臺幣
      後，亦遠較刑法修正後之最低罰金數額（新臺幣一千元）
      為低，故縱令修正前最低罰金數額依修正前刑法第六十八
      條未減輕，亦較修正後最低罰金數額適用修正後刑法第六
      十七條減輕後之金額為低。故整體觀察，仍以行為時之刑
      法規定較有利於被告。
（二）論罪科刑部分：
    (一)按臺灣地區與大陸地區人民關係條例第五十二條第一項業
      明文規定，臺灣地區人民與大陸地區人民結婚之方式及其
      他要件，依行為地之規定，據此，臺灣地區與大陸地區人
      民結婚之法律行為，其成立要件係以大陸地區法律為準據
      法。而大陸地區現施行之中華人民共和國民法通則第五十
      八條第一項第四款規定：「惡意串通，損害國家、集體或
      第三人利益之行為無效。」準此，在大陸地區假結婚，其
      法律行為亦屬無效。查被告與徐美文在中國大陸假結婚，
      目的在使徐美文得以申請來臺，則其等婚姻行為乃惡意串
      通，依上揭中華人民共和國法律之規定，該結婚行為無效
      。另大陸地區人民非經主管機關許可，不得進入臺灣地區
      ，前述規定第十條第一項復有明文。而大陸地區人民，其
      父母、配偶或子女在臺灣地區設有戶籍者，得申請進入臺
      灣探親，大陸地區人民進入臺灣地區許可辦法第三條第一
      項第三款亦有規定。承上說明，使大陸地區人民以「假結
      婚」方式，促成「真入境」之脫法行為，與上開條例第十
      條第一項之規定，即屬有違。質言之，該條例修正前第七
      十九條規定所稱之非法進入，並不以偷渡進入者為限（最
      高法院九十年度台上字第三一八０號判決意旨參照）。從
      而，被告與徐美文以徒具外觀合法形式之結婚，係意圖規
      避對大陸地區人民進入臺灣地區之管制，是以，被告使徐
      美文進入臺灣地區，仍屬非法入境。
    (二)核被告所為：於九十一年十二月、九十二年八月間以假
      結婚方式，使徐美文入境我國，係違反修正前臺灣地區與
      大陸地區人民關係條例第十五條第一款規定，應論以修正
      前同條例第七十九條第一項之違反不得使大陸地區人民非
      法進入臺灣地區規定罪，此部分與綽號「阿惠」之成年女
      子間有犯意聯絡，行為分擔，為共同正犯；又於九十三
      年十一月十一日再度欲以假結婚方式，使徐美文入境我國
      ，惟因入出國及移民署駁回其申請而未遂，此部分則係違
      反修正前臺灣地區與大陸地區人民關係條例第十五條第一
      款規定，應論以修正前同條例第七十九條第一項、第四項
      之違反不得使大陸地區人民非法進入臺灣地區規定未遂罪
      。另被告以不實之結婚證明書向戶政機關辦理結婚登記
      ，使該管戶政機關公務員將此不實之結婚事項登載於其職
      務上所掌管之戶籍登記資料上，復先後三次持向入出國及
      移民署申辦大陸地區人民來台之許可而為行使，均足以生
      損害於戶政機關掌理戶政業務及入出國及移民署掌理入出
      境管制作業之正確性，均係犯刑法第二百十六條、第二百
      十四條之行使使公務員登載不實事項於公文書罪。其上開
      使公務員登載不實之低度行為，應為其行使之高度行為所
      吸收，不另論罪，此部分與綽號「阿惠」、徐美文間有犯
      意聯絡，並互有行為分擔，均為共同正犯。被告先後違
      反不得使大陸地區人民非法進入臺灣地區規定既遂罪、未
      遂罪，以及先後數次行使使公務員登載不實事項公文書行
      為，各時間緊接、手法雷同，所犯之罪名及基本犯罪構成
      要件均相同，顯係基於概括犯意反覆為之，皆為連續犯，
      應依修正前刑法第五十六條之規定，各從一重論以一違反
      臺灣地區與大陸地區人民關係條例既遂罪、一行使使公務
      員登載不實事項公文書罪，並分別加重其刑；被告所犯
      連續行使使公務員登載不實事項公文書罪、連續違反臺灣
      地區與大陸地區人民關係條例之罪間，有方法目的之牽連
      關係，為牽連犯，應依修正前刑法第五十五條之規定，從
      其情節較重之修正前臺灣地區與大陸地區人民關係條例第
      十五條第一款、第七十九條第一項之連續違反不得使大陸
      地區人民非法進入臺灣地區規定既遂一罪處斷；又被告
      對於未發覺之犯罪自首而受裁判，合乎自首要件，應依修
      正前刑法第六十二條前段規定減輕其刑。檢察官聲請簡
      易判決處刑意旨雖未論及被告於九十二年七月二日以後違
      反違反臺灣地區與大陸地區人民關係條例及行使使公務員
      登載不實事項公文書罪部分，然此部分與上開經提起公訴
      併經本院論罪科刑部分有連續犯、牽連犯之裁判上一罪關
      係，為起訴效力所及，本院自得一併審理。
    (三)爰審酌被告以假結婚方式使大陸地區人民非法來臺，所為
      已經破壞兩岸人民交流之管制，危害國家戶政及治安管理
      ，及其犯罪動機、目的、手段、素行、犯後態度等一切情
      狀，量處如主文所示之刑。又被告犯罪時間係在九十六年
      四月二十四日前，合於中華民國九十六年罪犯減刑條例第
      二條第一項第三款規定，且非同條例第三條所定不得減刑
      之罪，應依上開減刑條例規定，減其二分之一之刑。又關
      於易科罰金之折算標準，除刑法第四十一條第一項有所修
      正外，罰金罰鍰提高標準條例於九十五年四月二十八日修
      正，並自同年七月一日起生效施行。修正前之刑法第四十
      一條第一項前段規定：「犯最重本刑為五年以下有期徒刑
      以下之刑之罪，而受六個月以下有期徒刑或拘役之宣告，
      因身體、教育、職業、家庭之關係或其他正當事由，執行
      顯有困難者，得以一元以上三元以下折算一日，易科罰金
      。」，再依據修正前罰金罰鍰提高標準條例第二條：「依
      刑法第四十一條易科罰金或第四十二條第二項易服勞役者
      ，均就其原定數額提高為一百倍折算一日；法律所定罰金
      數額未依本條例提高倍數，或其處罰法條無罰金刑之規定
      者，亦同。」之規定，被告行為時之易科罰金折算標準，
      應以銀元一百元、二百元、三百元折算一日，經折算為新
      臺幣後，應以新臺幣三百元、六百元、九百元折算一日。
      惟九十五年七月一日施行之刑法第四十一條第一項前段規
      定修正為：「犯最重本刑為五年以下有期徒刑以下之刑之
      罪，而受六個月以下有期徒刑或拘役之宣告者，得以新臺
      幣一千元、二千元或三千元折算一日，易科罰金。」，另
      新修正之罰金罰鍰提高標準條例則刪除原本第二條之規定
      。是以比較新舊法結果，自以舊法所定之易科罰金折算標
      準有利於被告，故應適用修正前刑法第四十一條第一項前
      段、罰金罰鍰提高標準條例第二條規定，就減得之刑定其
      易科罰金之折算標準。再按犯罪在刑法前開修正施行前，
      而於施行後裁判，則其緩刑之宣告，應適用修正施行後第
      七十四條之規定（前開最高法院九十五年度第八次刑事庭
      會議決議參照）。查被告未曾因犯罪而受有期徒刑以上刑
      之宣告，素行良好，此有臺灣高等法院被告前案紀錄表一
      份在卷可佐；而其係一時失慮，致罹刑章，經此偵審程序
      後，當知所警惕，信無再犯之虞，本院綜核各情認原審所
      為刑之宣告以暫不執行為適當，爰併予宣告緩刑二年，用
      啟自新。
    (四)又入出國及移民署對於大陸地區人民申請入境臺灣地區，
      並非一經申請人提出申請文件即予准許，而須為實質審查
      ，以判斷其真實與否，始得為一定之記載，並非一經聲請
      即有登載之義務，是以不實之事由向入出境及移民署申請
      入境臺灣地區，既須經主管機關為實質之審查以為准駁之
      決定，縱主管機關疏於審查，而誤認徐美文與被告確已結
      婚而准許其入境，亦無使公務員登載不實罪可言，公訴人
      認入出國及移民署准許徐美文入境而將被告與徐美文結婚
      之不實事項登載於大陸地區人民進入臺灣地區旅行證申請
      書上，係犯刑法第二百十六條、第二百十四條行使使公務
      員登載不實文書罪，尚有誤會，惟此部分若構成犯罪，與
      本案業經起訴論罪之部分有連續犯、牽連犯之裁判上一罪
      之關係，是本院爰不另為無罪之諭知，附此敘明。
據上論斷，應依刑事訴訟法第四百五十二條、第二百七十三條之
一、第二百九十九條第一項前段，修正前臺灣地區與大陸地區人
民關係條例第七十九條第一項，刑法第二條第一項前段、第十一
條前段、刑法第二百十六條、第二百十四條、第七十四條第一項
第一款，修正前刑法第二十八條、第五十六條、第五十五條、第
六十二條前段、第四十一條第一項前段，中華民國九十六年罪犯
減刑條例第二條第一項第三款、第七條、第九條，刑法施行法第
一條之一，修正前罰金罰鍰提高標準條例第二條，現行法規所定
貨幣單位折算新臺幣條例第二條，判決如主文。
本案經檢察官江貞諭到庭執行職務。
中    華    民    國    97    年    7     月    31    日
                    刑事第一庭  法  官  劉素如
上正本證明與原本無異。
如不服本判決，應於判決送達後10日內向本院提出上訴狀 (應抄
附繕本)。
                                書記官  陳育君
中    華    民    國    97    年    7     月    31    日
附錄本案論罪法條：
修正前臺灣地區與大陸地區人民關係條例第79條
違反第15條第1 款規定者，處5 年以下有期徒刑、拘役或科或併
科新台幣50萬元以下罰金。
以犯前項之罪為常業者，處1 年以上7 年以下有期徒刑，得併科
新台幣100 萬元以下罰金。
第1 項之未遂犯罰之。
中華民國刑法第216 條
行使第210 條至第215 條之文書者，依偽造、變造文書或登載不
實事項或使登載不實事項之規定處斷。
中華民國刑法第214 條
明知為不實之事項，而使公務員登載於職務上所掌之公文書，足
以生損害於公眾或他人者，處3 年以下有期徒刑、拘役或5 百元
以下罰金。


司法院資訊處製作；財團法人民間司法改革基金會備份。
